臺灣臺北地方法院民事判決　　　　　　　　　　　　九十三年度勞簡上字第二三號
　　上　訴　人　甲○○○股份有限公司
　　法定代理人　丁○○
　　訴訟代理人　丙○○
　　被　上訴人　戊○○
　　訴訟代理人　乙○○
當事人間請求給付薪資等事件，上訴人對於中華民國九十三年四月七日本院臺北簡易
庭九十三年度北勞簡字第五五號第一審簡易判決提起上訴，本院於九十三年九月一日
言詞辯論終結，判決如下：
    主  文
上訴駁回。
第二審訴訟費用由上訴人負擔。
    事實及理由
一、按訴狀送達後，原告不得將原訴變更或追加他訴。但擴張或減縮應受判決事項之
    聲明者，不在此限，民事訴訟法第二百五十五條第一項第三款定有明文。本件被
    上訴人原聲請發支付命令請求上訴人給付新台幣（下同）十八萬五千五百元，及
    自支付命令送達翌日起至清償日止，按年息百分之五計算之利息（見本院九十二
    年度促字第六八二０六號卷）。嗣於原審審理中具狀改為請求上訴人給付二十萬
    八千三百五十四元及自民國九十二年十二月十九日起至清償日止，按年息百分之
    五計算之利息（見原審卷第四八頁）。復於原審九十三年三月二十六日言詞辯論
    時改為請求上訴人給付十九萬三千三百五十四元及自九十三年三月六日起至清償
    日止，按年息百分之五計算之利息（見原審卷第八四至八五頁）。經核係擴張及
    減縮應受判決事項之聲明，而上訴人均無異議而為本案之言詞辯論，依前開規定
    ，並無不合，先予敘明。
二、被上訴人起訴主張：其自八十九年三月二十日起任職於上訴人公司內銷部門，約
    定每月薪資四萬五千元，詎上訴人於九十二年十一月五日未徵求員工同意，竟口
    頭片面宣布全體員工將減薪百分之二十至三十，並要求於同年十二月底前除留存
    內銷部門及部分會計業務外，其餘部門之業務均須移轉至大陸。惟其自始並未同
    意上述減薪及結束營業方案，迨至九十二年十二月八日薪資入帳後，始知薪資短
    少一萬三千元，減薪幅度高達百分之二十九，經其表示異議並於九十二年十二月
    十二日以存證信函通知上訴人，要求補足薪資，及依勞動基準法（下稱勞基法）
    第十四條第一項第五、六款規定，終止勞動契約並請求給付資遣費。上訴人除應
    給付同年十一月份短少之薪資一萬三千元外，另應給付同年十二月一日至其終止
    契約之日即十二月十九日止之薪資二萬四千六百零四元，惟上訴人僅給付一萬六
    千八百九十六元，尚欠一萬一千六百零四元未給付，資遣費部分，以其平均工資
    為四萬五千元、工作年資三年九月計算，上訴人應給付資遣費十六萬八千七百五
    十元，共計十九萬三千三百五十四元未為給付，爰依勞動契約及勞基法第十四條
    第四項、第十七條之規定，請求上訴人給付十九萬三千三百五十四元及自九十三
    年三月六日起至清償日止，按年息百分之五計算之利息等語。並答辯聲明：上訴
    駁回。（原審判決命上訴人給付被上訴人十八萬四千三百五十四元，及自九十三
    年三月六日起至清償日止，按年息百分之五計算之利息。並駁回被上訴人其餘之
    訴。上訴人就所受敗訴部分不服提起上訴，被上訴人就所受敗訴部分則未據聲明
    不服而告確定。）
三、上訴人則以：伊於九十二年十一月五日向全體員工說明因公司營運困境，聲明全
    體員工一律減薪百分之二十至三十不等，當時全體員工均無異議而一致達成減薪
    之協議，被上訴人得知減薪之消息後，仍繼續工作而未表示意見，且於同年十一
    月中旬與任職於上訴人公司協力廠商勤芳玩具公司（下稱勤芳公司）之劉妙琴於
    電話業務交談時，亦表示其同意減薪。又伊於九十二年十一月二十四日再次與內
    銷部門之全體員工即被上訴人、證人楊世勳及訴外人古勝泰會商，達成將內銷部
    門裁撤，清理出售該部門存貨後再為資遣費發放之決議，詎料被上訴人竟片面推
    翻兩造間之減薪協議，於九十二年十二月十二日以存證信函終止勞動契約，並擅
    離職守，無正當理由連續曠職，伊已依照勞基法第十二條第一項第六款規定，於
    知悉之日起三十日內予以終止兩造間勞動契約，而無須給付資遣費，故伊並未積
    欠被上訴人薪資及資遣費等語，資為抗辯。並上訴聲明：（一）原判決不利於上
    訴人部分廢棄。（二）右廢棄部分被上訴人在第一審之訴駁回。
四、兩造不爭執之事實：
    被上訴人主張其自八十九年三月二十日起任職於上訴人內銷部門，薪資每月四萬
    五千元，上訴人於九十二年十一月五日未經員工同意即以公司虧損嚴重為由，口
    頭告知全體員工將減薪百分之二十至三十，被上訴人於九十二年十二月八日接獲
    十一月薪資入帳後，僅領得三萬二千元，始知薪資短少一萬三千元，減薪高達百
    分之二十九，同年十二月份僅領取一萬六千八百九十六元薪資，旋即向上訴人表
    示異議，並於九十二年十二月十二日以存證信函通知上訴人，要求補足薪資，及
    依勞基法第十四條第一項第六款規定，終止勞動契約並請求給付資遣費等情，業
    據被上訴人提出臺北銀行活期儲蓄存款存摺影本一份為證，並為上訴人所不否認
    ，自堪信為真實。
五、得心證之理由：
    上訴人否認積欠被上訴人薪資，及否認被上訴人於九十二年十二月十二日以存證
    信函通知上訴人終止勞動契約之意思表示合法，伊無給付被上訴人資遣費等情。
    是本件兩造主要之爭執點應在於：被上訴人是否同意上訴人減薪？被上訴人終止
    勞動契約之通知是否合法？經查：
（一）就「被上訴人是否同意上訴人減薪」之爭點部分而論：
  １、按工資由勞雇雙方議定之。但不得低於基本工資。工資應全額直接給付勞工。
      但法令另有規定或勞雇雙方另有約定者，不在此限。勞基法第二十一條第一項
      、第二十二條第二項分別定有明文。查，被上訴人自八十九年三月二十日起任
      職於上訴人內銷部門，薪資每月四萬五千元等情，為兩造所不爭執，惟上訴人
      於九十二年十二月八日僅給付被上訴人薪資三萬二千元，短少一萬三千元，亦
      為上訴人所不否認，顯違反上開勞基法工資應全額直接給付勞工之規定。而被
      上訴人於確認遭減薪後，旋即於同年十二月十二日以存證信函通知上訴人表示
      異議及終止兩造間之勞動契約，亦為上訴人所不否認，是上訴人主張兩造間已
      達成減薪之合意，已無足取。
  ２、次按當事人主張有利於己之事實者，就其事實有舉證之責任。民事訴訟法第二
      百七十七條前段亦有明定。查，上訴人辯稱伊業於九十二年十一月五日告知包
      括被上訴人在內之全體員工將減薪百分之二十至三十，而被上訴人並未即時表
      示異議，迄至同年十二月八日止對減薪一事亦均無表示意見，期間復與任職於
      伊公司協力廠商勤芳公司之劉妙琴於電話談話中表示「認了，回家帶小孩」等
      語，足見被上訴人已默示同意減薪云云。然為被上訴人所否認，自應由主張該
      有利於己事實之上訴人負舉證之責任。按默示之意思表示，係指依表意人之舉
      動或其他情事，足以間接推知其效果意思者而言，若單純之沈默，則除有特別
      情事，依社會觀念可認為一定意思表示者外，不得謂為默示之意思表示（最高
      法院八十一年度台上字第五七一號判決參照）。而查，上訴人自陳伊於九十二
      年十一月五日正式召集所有人員說明經營困難，大家同意今（九十三）年一月
      一日結束內銷，九十二年十二月八日為止，沒有任何人發出反對意見，沒有任
      何人正式表示同意減薪，有告知減薪百分之二十至三十之間，沒有告知確實數
      額等語（見本院卷第六八頁）。足見上訴人以其開會時員工未表示意見，即認
      為已同意減薪云云，揆諸前開說明，並無可取。
  ３、況證人即上訴人之內銷部門主管楊世勳、財會部門人員張惠貞、員工陳秋琳於
      原審到庭均證稱，上訴人於九十二年十一月五日召集全部員工，說公司營運不
      佳，宣布要減薪百分之二十至三十，並沒有徵求員工同意等語（見原審卷第六
      七至六八頁），顯見上訴人之減薪並未經員工同意，上訴人所辯已得被上訴人
      同意云云，仍無可取。
  ４、上訴人雖另提出劉妙琴所出具之書面聲明，辯稱被上訴人已向劉妙琴於電話業
      務交談時，表示同意減薪云云。然亦為被上訴人所否認，按對話人為意思表示
      者，其意思表示，以相對人了解時，發生效力。非對話而為意思表示者，其意
      思表示，以通知達到相對人時，發生效力。民法第九十四條、第九十五條第一
      項分別定有明文。查，縱被上訴人曾向劉妙琴表示遭減薪之事，惟既非向上訴
      人所為之意思表示，並不發生承諾之效力。上訴人此所辯仍非可取。
  ５、又按工資之議定、調整、計算及給付之日期與方法，應於勞動契約約定之，勞
      基法施行細則第七條第三款定有明文。即工資之調整須由勞雇雙方互為合意調
      整，始為合法。查，上訴人僅單方片面表示將減薪百分之二十至三十之間，復
      未明確表示減薪之範圍及期間，自難認定被上訴人業據與上訴人達成減薪之合
      意。且上訴人亦未能舉證證明兩造已合意調整薪資，從而，上訴人逕予減少被
      上訴人九十二年十一月份薪資，顯已牴觸勞動契約之約定，被上訴人主張上訴
      人有短付給付薪資等語，自屬有據。被上訴人係於同年十二月份領取九十二年
      十一月份之薪資明細表後，始確認遭減薪及減薪之幅度，在此之前，被上訴人
      既未能知悉上訴人是否已不欲依兩造勞動契約給付報酬，亦尚無從拒絕繼續提
      供勞務，自不得以被上訴人於九十二年十一月五日至十二月八日間仍繼續工作
      ，即謂已有同意減薪。至上訴人另云被上訴人於九十二年十一月五日至十二月
      八日期間，曾經以各種行動、言語及非言語方式表示接受或默示同意減薪，惟
      業據被上訴人所否認，而上訴人就上開事實，始終不能舉證以實其說，其此部
      分之主張，仍不足取。
  ６、綜上，被上訴人雖未於九十二年十一月五日至同年十二月八日間表示異議，依
      上開說明，僅屬單純沈默，並非有何間接意思表示，自不得遽此認定被上訴人
      對於減薪一節已有默示同意，上訴人辯稱兩造已達成減薪之合意云云，委無可
      取。
（二）次就「被上訴人終止勞動契約之通知是否合法」之爭點部分論：
  １、按雇主不依勞動契約給付工作報酬或違反勞動契約，致有損害勞工權益之虞者
      ，勞工得不經預告終止契約，同法第十四條第一項第五、六款亦有規定；同條
      第四項規定，勞工依據上開條文終止勞動契約者，準用同法第十七條：「雇主
      依前條終止勞動契約者，應依左列規定發給勞工資遣費：一、在同一雇主之事
      業單位繼續工作，每滿一年發給相當於一個月平均工資之資遣費。二、依前款
      計算之剩餘月數，或工作未滿一年者，以比例計給之。未滿一個月者以一個月
      計。」之規定。查，上訴人於九十二年十一月份僅給付被上訴人三萬二千元，
      確有不依勞動契約給付報酬及違反勞動契約，致有損害勞工權益之虞之情形，
      業據論述如上，被上訴人自得依前開規定主張終止兩造勞動契約，並請求給付
      短少之報酬及資遣費。
  ２、查，被上訴人於九十二年十二月十二日寄予上訴人之臺北安和郵局第八○○號
      存證信函，第二點業已表明因上訴人違反勞基法第十四條第一項第五款、六款
      規定，故被上訴人依同法第十四條規定，即日起終止勞動契約之意；被上訴人
      於九十三年一月十六日寄發之臺北板橋六一支局第十七號存證信函（見原審卷
      第一七頁），其中第二點亦載明：「本人並在九十二年十二月十二日以存證信
      函通知台端（即上訴人）自即日起終止勞動契約．．．」等語，足見被上訴人
      確於上訴人收受臺北安和郵局第八○○號存證信函（見原審卷第五六頁）後即
      終止兩造間勞動契約之意思表示，則被上訴人終止契約之意思表示自應於臺北
      安和郵局第八○○號存證信函送達上訴人時即生效力，而上訴人收受上開存證
      信函之時間為九十二年十二月十三日，業據上訴人自陳在卷（見原審卷第八四
      頁），則兩造間之勞動契約已於九十二年十二月十三日終止。被上訴人主張其
      係於九十二年十二月二十日始終止兩造勞動契約云云，尚無可取。而終止勞動
      契約後，被上訴人即無再給付勞務之義務，上訴人辯稱被上訴人發支付命令後
      ，即未再盡義務，連續曠職，其得依勞基法第十二條第一項第六款終止契約云
      云，自無可取。
  ３、綜上，上訴人既有不依勞動契約給付工作報酬，而違反勞動契約，致有損害勞
      工權益之虞，被上訴人於九十二年十二月十二日不經預告終止契約，經上訴人
      於同年月十三日收受，被上訴人終止勞動契約之通知自屬合法。
（三）被上訴人請求之金額是否准許，分論如下：
  １、被上訴人得請求上訴人給付之薪資報酬，應計算至九十二年十二月十三日止，
      業如前述，至其九十二年十二月十四日以後，縱仍有為上訴人提供勞務之事實
      ，亦屬其他法律關係，尚不得依勞動契約關係請求上訴人給付報酬。依此計算
      ，九十二年十一月份，上訴人短少給付之薪資為一萬三千元，同年十二月份被
      上訴人得領取之薪資為一萬九千五百元，而上訴人已給付一萬六千八百九十六
      元，尚欠二千六百零四元（計算式：45000÷30×00-00000 = 2604），共計尚
      欠一萬五千六百零四元之薪資報酬未付。
  ２、至被上訴人請求上訴人給付資遣費部分，查，被上訴人係自八十九年三月二十
      日起受僱於上訴人，至兩造勞動契約終止之日即九十二年十二月十三日止，被
      上訴人之工作年資合計為三年九月（未滿一個月者以一個月計），而被上訴人
      之平均工資為四萬五千元，此為上訴人所不爭執，故被上訴人得請求之資遣費
      為十六萬八千七百五十元（計算式：45000×（3＋9/12）=168750）。
  ３、總計上訴人應給付被上訴人十八萬四千三百五十四元（計算式：13000+2604+
      168750=184354）。
六、綜上所述，被上訴人主張上訴人不依勞動契約給付報酬、違反勞動契約致有損害
    其權益之虞，既屬有據，其依據勞動契約、勞基法第十四條第四項、第十七條規
    定，請求上訴人給付尚欠之薪資一萬五千六百零四元及資遣費十六萬八千七百五
    十元，合計十八萬四千三百五十四元，另按依本法第十七條規定計算之資遣費，
    應於終止勞動契約三十日內發給，勞基法施行細則第八條定有明文，而查，被上
    訴人係於九十二年十二月十三日終止勞動契約，是上訴人原應於九十三年一月十
    二日給付資遣費，並自九十三年一月十三日起負給付遲延責任，則被上訴人請求
    加計自九十三年三月六日起至清償日止，按年息百分之五計算之利息，自無不合
    ，為有理由，應予准許。逾此以外之請求，則屬無據，不應准許。原審就上開應
    准許部分所為上訴人敗訴之判決，並無不合。上訴論旨指摘原判決此部分不當，
    求予廢棄改判，為無理由。
七、本件事證已臻明確，兩造其餘之攻擊防禦方法及陳述，及未經援用之證據，經本
    院斟酌後，認均不足以影響判決結果，自無一一詳予論駁之必要，併此敘明。
八、據上論結，本件上訴為無理由，依民事訴訟法第四百三十六條之一第三項、第四
    百四十九條第一項、第七十八條，判決如主文。
中　　　華　　　民　　　國　　九十三　　年　　　九　　　月　　 十五 　　日
                              勞工法庭     審判長法官   張靜女
                                           法      官   黃書苑
                                           法      官   張明輝
正本係照原本作成
不得上訴
中　　　華　　　民　　　國　　九十三　　年　　　九　　　月　 　十五 　　日
                                           法院書記官   周其祥
